臺灣高等法院民事判決　　　　　　　　　94年度再易字第16號
再審原告　　乙○○
再審被告　　甲○○
上列當事人間給付修繕費事件，再審原告對於中華民國九十三年
十二月二十八日本院九十三年度上易字第七三八號確定判決，提
起再審之訴，本院判決如下：
    主      文
再審之訴駁回。
再審訴訟費用由再審原告負擔。
    事實及理由
一、按再審之訴顯無再審理由者，得不經言詞辯論，以判決駁回
    之，民事訴訟法第五百零二條第二項定有明文。
二、再審原告主張：再審原告與再審被告共有坐落台北市○○區
    ○○街六十巷三號房屋（以下稱系爭房屋）天花板、門窗樑
    柱多已遭白蟻蛀食，隨時有坍塌危險，牆桓樑柱亦以潮濕龜
    裂，再審原告修繕之行為完全合於防止共有物滅失毀損，而
    為物質上之保全，既屬於對保存房屋之必要行為，自與民法
    第八百二十條第二項之規定及最高法院七十四年度臺上字第
    二二一八號判例要旨相符，原審判決自有依民事訴訟法第四
    百九十六條第一項第一款適用法規顯有錯誤之不當。次者，
    原審認為再審原告係於系爭房屋登記範圍外予以增建，惟再
    審原告於歷次訴狀中表明，再審原告所修繕者為原有之建物
    ，與加建部分無關，且由再審原告所提出收據、估價單，根
    本不能證明再審原告所修繕者有包括增建部分，原審既未到
    現場履勘，於理由中亦未指明再審原告所提出收據、估價單
    上，那些項目與增建部分有關，原審判決有理由不備及足以
    影響判決之重要證物漏為斟酌之違反。再者，再審被告佔住
    系爭房屋達三十二年之久，今再審原告加以修繕，再審被告
    不能謂未受利益，且雖再審被告否認曾有使用，然其對修繕
    後房屋內部瞭解詳細，苟未進住使用誰能信，又再審被告隨
    時有進住之可能，不能謂未受利益，原審謂不構成不當得利
    ，為用法錯誤等情，爰依民事訴訟法第四百九十六條第一項
    第一款之規定，求為：(一)廢棄原確定判決及第一審判決。(二)
    再審被告應再給付再審原告新台幣五十萬五千五百五十元及
    自起訴狀繕本送達之翌日起至給付之日止，按年利率百分之
    五計算之利息之判決。
三、按確定終局判決適用法規顯有錯誤者，得提起再審之訴，民
    事訴訟法第四百九十六條第一項第一款固有明文。惟所謂適
    用法規顯有錯誤，應以確定判決違背法規或現存判例解釋者
    為限，若在學說上諸說併存尚無法規判解可據者，不得指為
    用法錯誤（參照最高法院五十七年台上字第一○九一號判例
    意旨）。又按事實審法院認定事實之職權，無適用法規顯有
    錯誤之可言（參照最高法院六十三年台再字第六七號判例意
    旨）。且適用法規顯有錯誤，不包括判決理由矛盾、理由不
    備、漏未斟酌證據及認定事實錯誤之情形在內（參照最高法
    院六十三年台上字第八八○號判例意旨）。查再審原告雖以
    上開情節主張原確定判決適用法規顯有錯誤云云，惟查：
  (一)再審原告主張：系爭房屋天花板、門窗樑柱多已遭白蟻蛀食
    ，隨時有坍塌危險，牆桓樑柱亦以潮濕龜裂，則再審原告修
    繕之行為完全合於防止共有物滅失毀損，而為物質上之保全
    ，既屬於對保存房屋之必要行為，自與民法第八百二十條第
    二項之規定及最高法院七十四年度臺上字第二二一八號判例
    要旨相符，原審判決自有依民事訴訟法第四百九十六條第一
    項第一款適用法規顯有錯誤之不當云云，惟查原確定判決記
    載：「上訴人與被上訴人所共有之系爭房屋，為二層樓加強
    磚造之房屋，……上訴人確於系爭房屋登記範圍以外予以增
    建，面積分別為：一層增建部份十三．二○平方公尺，一、
    二層間增建部份五．五○平方公尺、二層增建部份五八．五
    ○平方公尺，總面積七七．二○平方公尺等事實，為上訴人
    所不爭執，且有建物登記謄本（原審訴字卷第九、十頁）、
    台北市士林地政事務所依原法院民事執行處九十三年度執字
    第六○二二號強制執行事件囑託測量，九十三年四月二十二
    日查封登記之未登記建物查封登記謄本、原法院囑託測量查
    封登記書等影本（原審訴字卷第二八九至二九一頁）在卷足
    憑。由上開上訴人所增建之部分，已涵蓋一層、二層，以及
    一、二層間，總面積為登記面積百分之七十二。再由上訴人
    所提出收據、估價單（原審調字卷第一一頁至第二七頁），
    上訴人就其與被上訴人共有系爭房屋，為屋外外牆（庭院部
    分）、室內各廳室一、二樓天花板、地板、門扇、櫥櫃、管
    線全面性之拆除、更改、重作，及衛浴、廚具等全部設備之
    安裝更新，顯已達增加其效用及其價值之改良行為，而非僅
    為物質上、或權利上之保全行為而已。上訴人主張其對於系
    爭房屋所為天花板、地板、門扇、櫥櫃、管線單及各種設備
    之更新，僅係簡易修繕，尚非可採……。」足見原確定判決
    是依建物登記謄本、台北市士林地政事務所依原法院民事執
    行處九十三年度執字第六○二二號強制執行事件囑託測量，
    九十三年四月二十二日查封登記之未登記建物查封登記謄本
    、原法院囑託測量查封登記書等影本，認定上訴人確於系爭
    房屋登記範圍以外予以增建，且為再審原告所不爭執，及由
    上訴人所提出收據、估價單，認為再審原告對系爭房屋非僅
    為保全行為，而是顯已達增加其效用及其價值之改良行為，
    故原確定判決依其對上開事實之認定，適用民法第八百二十
    條第二項之規定及最高法院七十四年度臺上字第二二一八號
    判例，並無違背法規或現存判例解釋。至於原確定判決認定
    上開工程究竟是修繕或增建？對兩造共有之系爭房屋究屬保
    全行為或改良行為？則屬事實認定問題，無適用法規顯有錯
    誤之可言。
  (二)再審原告又主張：原審認為再審原告係於系爭房屋登記範圍
    外予以增建，惟再審原告於歷次訴狀中表明，再審原告所修
    繕者為原有之建物，與加建部分無關，且由再審原告所提出
    收據、估價單，根本不能證明再審原告所修繕者有包括增建
    部分，原審既未到現場履勘，於理由中亦未指明再審原告所
    提出收據、估價單上，那些項目與增建部分有關規定，原審
    判決有理由不備，即足以影響判決之重要證物漏為斟酌之違
    反云云，惟承上說明，原確定判決是依建物登記謄本、台北
    市士林地政事務所依原法院民事執行處九十三年度執字第六
    ○二二號強制執行事件囑託測量，九十三年四月二十二日查
    封登記之未登記建物查封登記謄本、原法院囑託測量查封登
    記書等影本，認定上訴人確於系爭房屋登記範圍以外予以增
    建，再者，系爭房屋是否確有增建，該修繕部分是否包含增
    建部分，既屬事實審法院認定事實之職權，依上開判例意旨
    ，認定事實無適用法規顯有錯誤之可言，且適用法規顯有錯
    誤，不包括理由不備、漏未斟酌證據情形在內。再審原告執
    此主張，即非可採。
  (三)再審原告另主張：再審被告佔住系爭房屋達三十二年之久，
    今再審原告加以修繕，再審被告不能謂未受利益，且雖再審
    被告否認曾有使用，然其對修繕後房屋內部瞭解詳細，苟未
    進住誰能信，又再審被告隨時有進住之可能，不能謂未受利
    益，原審謂不構成不當得利，用法錯誤云云。惟查原確定判
    決業已說明：「上訴人就系爭房屋所為前揭改良行為，有增
    加效用及其價值，對於共有人之被上訴人受有利益，固屬不
    虛；惟查上訴人所為前揭改良行為，係為其遷入居住使用之
    目的，已為上訴人所不爭執，而被上訴人並未依民法第八百
    十八條之規定，對於共有系爭房屋按其應有部分行使其使用
    、收益之權，尚難認被上訴人受有利益，核與上開返還不當
    得利之法條規定要件，尚有未合。」等語，經查，原確定判
    決係基於再審被告並未對於共有系爭房屋按其應有部分行使
    其使用、收益之權之事實，而認為再審被告並無受有利益，
    自無不當得利之情，並無適用法規顯有錯誤。又再審原告是
    否確受有利益，為事實審法院認定事實之職權，依上開判例
    說明，亦無適用法規顯有錯誤之可言。
四、次按，當事人發見未經斟酌之證物或得使用該證物者，得以
    再審之訴對於確定終局判決聲明不服。但以如經斟酌可受較
    有利益之裁判者為限，民事訴訟法第四百九十六條第一項第
    十三款定有明文。所謂「當事人發見未經斟酌之證物或得使
    用該證物，係指在前訴訟程序不知有該證物，或雖知有此而
    不能使用，現始得使用者而言」最高法院三十二年度上字第
    一二四七號著有判例可稽。經查本件再審原告主張由其所提
    出之收據、估價單，根本不能證明再審原告所修繕者有包括
    增建部分，原審既未到現場履勘，於理由中亦未指明再審原
    告所提出收據、估價單上，那些項目與增建部分有關，原審
    判決有理由不備及足以影響判決之重要證物漏為斟酌之違反
    云云。惟查原確定判決業已記載：「……再由上訴人所提出
    收據、估價單（原審調字卷第一一頁至第二七頁），上訴人
    就其與被上訴人共有系爭房屋，為屋外外牆（庭院部分）、
    室內各廳室一、二樓天花板、地板、門扇、櫥櫃、管線全面
    性之拆除、更改、重作，及衛浴、廚具等全部設備之安裝更
    新，顯已達增加其效用及其價值之改良行為，而非僅為物質
    上、或權利上之保全行為而已。上訴人主張其對於系爭房屋
    所為天花板、地板、門扇、櫥櫃、管線單及各種設備之更新
    ，僅係簡易修繕，尚非可採……。」足見原確定判決已就再
    審原告所提出之收據、估價單等證物予以斟酌，並敘明其斟
    酌後之判斷，並無再審原告所指之理由不備之情形。而該收
    據、估價單等證物均於原確定判決之訴訟程序即已提出，即
    係於本案前訴訟程序前已存在，並無不能使用之情事，顯與
    上開判例所指之發見要件不合，再審原告再以本案之事實認
    定事由重覆爭執，不構成民事訴訟法第四百九十六條第一項
    第十三款之再審理由。
五、綜上所述，原確定判決並無再審原告主張適用法規顯有錯誤
    及發見未經斟酌之證物之情形，再審原告據以提起再審之訴
    ，為顯無再審理由，應不經言詞辯論，予以駁回，爰判決如
    主文。
中　　華　　民　　國　　94　　年　　2 　　月　　24　　日
                  民事第十三庭審判長法　官  張宗權
　　　　　　　　　　　      　　　　法　官  陳忠行
                                    法  官  蕭艿菁
正本係照原本作成。
不得上訴。
中　　華　　民　　國　　94　　年　　2 　　月　　24　　日
　　　　　　　　　　　　　　　　　　書記官  尤峰惠
